臺灣高等法院刑事判決　　　　　　　　96年度上易字第1488號
上　訴　人　臺灣臺北地方法院檢察署檢察官
被　　　告　甲○○○
上列上訴人因被告毀損案件，不服臺灣臺北地方法院96年度簡上
字第133號，中華民國96年5月31日第一審判決（起訴案號：臺灣
臺北地方法院檢察署95年度偵字第23244號），提起上訴，本院
判決如下：
    主  文
上訴駁回。
    理  由
一、公訴意旨略以：被告甲○○○自民國（下同）九十二年間起
    ，以每月租金新臺幣（下同）三千元之代價，租用告訴人丙○○、乙○○兄弟坐落在臺北市○○街四四號一、二樓建築
    物旁巷道，設攤販賣手工水餃，竟基於毀損之故意，於九十
    五年三月三日，擅自拆除附連在建築物上之鐵製之遮雨棚，
    另裝設可拆式之活動帆布遮雨棚，足生損害於告訴人丙○○
    、乙○○二人，因認被告涉有刑法第三百五十四條毀損罪嫌
    云云。
二、按犯罪事實應依證據認定之，無證據不得推定其犯罪事實；
    不能證明被告犯罪者，應諭知無罪之判決，刑事訴訟法第一
    百五十四條第二項、第三百零一條第一項分別定有明文。又
    事實之認定，應憑證據，如未能發現相當證據，或證據不足
    以證明，自不能以推測或擬制之方法，為裁判基礎；且認定
    犯罪事實所憑之證據，雖不以直接證據為限，間接證據亦包
    括在內，然而無論直接證據或間接證據，其為訴訟上之證明
    ，須於通常一般之人均不致有所懷疑，而得確信其為真實之
    程度者，始得據為有罪之認定，倘其證明尚未達到此一程度
    ，而有合理之懷疑存在而無從使事實審法院得有罪之確信時
    ，即應由法院為諭知被告無罪之判決，有最高法院四十年台
    上字第八六號判例、七十六年台上字第四九八六號判例可資
    參照。次按刑事訴訟法第一百六十一條已於九十一年二月八
    日修正公布，修正後同條第一項規定：檢察官就被告犯罪事
    實，應負舉證責任，並指出證明之方法。因此，檢察官對於
    起訴之犯罪事實，應負提出證據及說服之實質舉證責任。倘
    其所提出之證據，不足為被告有罪之積極證明，或其闡明之
    證明方法，無從說服法官以形成被告有罪之心證，基於無罪
    推定之原則，自應為被告無罪判決之諭知，更有最高法院九
    十二年台上字第一二八號判例意旨足參。
三、公訴人認被告涉有毀損罪嫌，無非以：被告之自白、告訴人
    丙○○、乙○○指訴、照片四張等為其論據；公訴人之上訴
    意旨略稱：依民法第八百十一條規定，動產因附合而為不動
    產之重要成分者，不動產所有人取得動產所有權，而本件遮
    雨棚架是否為之被告所裝設，已有疑議，縱為被告所裝設，
    亦因與不動產附合，而所有權之歸屬，應為不動產所有人即
    告訴人所有甚明；再被告未經告訴人同意，而任意拆除屬於
    告訴人所有之遮雨棚，被告毀損之犯意甚明，被告雖辯稱係
    受市場管理處要求，為整頓市容及改善公共安全措施始拆除
    固定式遮雨棚而換設置活動式遮雨棚等語，然經原審向臺北
    市市場管理處函查之結果，管理處並無要求攤販要設置活動
    式遮雨棚，被告所辯顯不足採信，是被告有毀損之主觀犯意
    及客觀事實甚明云云。
四、訊據被告甲○○○，雖不否認有拆除原本固定式之遮雨棚，
    改裝設活動式遮雨棚情事，惟堅詞否認有何毀損之故意，其
    於原審審理時辯稱：上開固定式遮雨棚為伊向告訴人承租房
    屋及攤位時設置，非告訴人所有，且拆除是因為遼寧街夜市
    進行整頓市容、公共安全改善，市場管理處要求配合將固定
    式遮雨棚拆除，改為活動式遮雨棚等語；在本院審理時又辯
    稱：「我在那邊租房子時有鐵架遮雨棚，因為市場管理處要
    我改，才改活動帆布遮雨棚。」、「我擺放攤販的地方遮雨
    棚是我蓋的，我是聽政府的話，我才去拆遮雨棚。」等語。
五、經查：
（一）臺北市○○街四四號一、二樓建築物為告訴人丙○○、乙○○所有，被告則於該建築物旁之巷道口設置攤位賣手工
      水餃，該建築物之牆壁原本設置有鐵製之固定式遮雨棚，
      嗣於九十五年三月三日經被告拆除原遮雨棚一部分改為活
      動式遮雨棚乙節，為被告所不否認（見本院九十六年四月
      二十五日準備程序筆錄第二頁、審判筆錄第二、六至八頁
      ），核與告訴人乙○○此部分指訴相符（見一審卷審判筆
      錄第五頁），並經原審調取該建築物之建物登記謄本核閱
      無誤，有臺北市中山地政事務所九十六年五月三日北市中
      第三字第０九六三０七０二０００號函檢送之建物登記謄
      本附卷可參，且有拆除前固定式遮雨棚與拆除後活動式遮
      雨棚照片共四張在卷可憑（見他字卷第十八、十九頁），
      堪信為真實。
（二）告訴人乙○○在本院審理時指稱：「我租攤位給被告上面
      就有遮雨棚，被告要拆遮雨棚之前有問我是否可拆，我告
      訴她不可以拆，如果是她的，她為什麼要問我，且被告八
      十七年搬走以後，該遮雨棚附著於我的不動產之上，被告
      怎麼可以事後於九十五年三月三日又來把它拆掉，被告拆
      遮雨棚時，我當場有在那邊表示反對的意思。」云云，惟
      被告辯稱：「該攤位之固定式遮雨棚並非告訴人所裝設，
      而是伊在二、三十年前從原來向告訴人租用之房屋搬到外
      面即現在攤位處時僱工裝設，亦即該固定式遮雨棚並非告
      訴人所有之物。」等語，而告訴人自陳其無法提出遮雨棚
      為其裝設之證明乙節（見一審卷審判筆錄第五頁），參以
      被告所辯：「做新的遮雨棚花了二萬五千元。」（見一審
      卷審判筆錄第七頁）觀之，若該舊的遮雨棚非被告所設置
      ，以其擺設攤販之收入是否可能願意花費二萬五千元重新
      裝設新的遮雨棚？則被告所拆除之遮雨棚究竟是否屬於他
      人即告訴人之物，已有可議。且按動產因附合而為不動產
      之重要成分者，不動產所有人，取得動產所有權，民法第
      八百十一條定有明文，上開遮雨棚所附之建築物為告訴人
      所有，雖如上述，然遮雨棚係裝設於告訴人所有不動產之
      牆壁，對該不動產本身並無任何功能，並非不動產之重要
      成分，告訴人等亦不能依上開民法附合之規定主張該遮雨
      棚為其所有。亦即告訴人既不能證明該遮雨棚為其設置，
      亦不能依民法規定主張取得所有權，則被告辯稱遮雨棚非
      告訴人所有乙節，尚非全然無稽。
（三）又被告復辯稱：「伊與告訴人間就設置上開攤販處有租賃
      關係。」等詞，此雖為告訴人所否認，告訴人在原審審理
      時並指稱：「原先是將房子及攤販設備一起出租給被告設
      攤，但被告自己去申請攤販執照，所以之後終止租約，並
      起訴請求被告撤銷攤販執照，後來於九十二年七月十五日
      雙方簽立和解書，是跟被告要求每個月三千元之補償費，
      並非租金。」等語（見一審卷審判筆錄第三、四頁）；惟
      依據被告所提出當時雙方所簽立切結書，該切結書經告訴
      人在原審審理時確認無誤（見一審卷本院審判筆錄第四頁
      ），其內容記載：「立切結書人（即被告）同意民國九十
      二年七月十五日起至立切結書人自行停止設攤之日止每月
      十五日匯付新台幣參仟元正至合作金庫…乙○○帳戶內，
      作為補償，立切結書人並同意如欲停止設攤應先通知乙○○，以便接管攤位，不得自行轉讓攤位……，如立切結書
      人積欠兩期以上補償金未付，即同意乙○○、丙○○得請
      求立切結書人撤離攤位。如立切結書人設攤時間超過五年
      ，同意每五年調漲補償金新台幣壹仟元正。」云云，有該
      切結書一紙可憑（見他字卷第十三頁），按其內容雖以「
      補償金」稱之，惟揆之該約定乃由告訴人提供上開設置攤
      位處予被告使用，被告固定每月十五日繳交固定金額三千
      元予告訴人，期間至被告自行停止設攤為止，且於被告欲
      停止設攤前，尚有先行通知告訴人之義務，復於被告遲延
      繳付「補償金」二期時，告訴人亦可收回攤位即終止上開
      約定，凡此約定內容均與民法租賃章節第四百二十一條租
      賃之定義：「稱租賃者，謂當事人約定，一方以物租與他
      方使用收益，他方支付租金之契約。前項租金，得以金錢
      或租賃物之孳息充之。」、第四百三十九條支付租金時期
      之規定：「承租人應依約定日期，支付租金；無約定者，
      依習慣；無約定亦無習慣者，應於租賃期滿時支付之。如
      租金分期支付者，於每期屆滿時支付之。如租賃物之收益
      有季節者，於收益季節終了時支付之。」、第四百四十條
      租金支付遲延之效力規定：「承租人租金支付有遲延者，
      出租人得定相當期限，催告承租人支付租金，如承租人於
      其期限內不為支付，出租人得終止契約。租賃物為房屋者
      ，遲付租金之總額，非達二個月之租額，不得依前項之規
      定，終止契約。其租金約定於每期開始時支付者，並應於
      遲延給付逾二個月時，始得終止契約。租用建築房屋之基
      地，遲付租金之總額，達二年之租額時，適用前項之規定
      。」、第四百五十條租賃契約消滅之規定：「租賃定有期
      限者，其租賃關係，於期限屆滿時消滅。未定期限者，各
      當事人得隨時終止契約。但有利於承租人之習慣者，從其
      習慣。前項終止契約，應依習慣先期通知。但不動產之租
      金，以星期、半個月或一個月定其支付之期限者，出租人
      應以曆定星期、半個月或一個月之末日為契約終止期，並
      應至少於一星期、半個月或一個月前通知之。」，其含義
      相同，應可認為係一種租賃契約之約定；是本件被告主觀
      上認為此每個月三千元之支付即屬租金，亦足採信。況且
      依上開切結書記載，除同意設攤乙節以外，並無其他關於
      告訴人提供任何物品、設備之約定，且告訴人自陳無法提
      出設置固定式遮雨棚之證據（如前 (二)所述），則依被
      告供述，伊已經向告訴人承租攤位數十年，原來之固定式
      遮雨棚也是伊所設置，則承租人即被告在租賃期間內設置
      固定式遮雨棚後又拆除改為活動式遮雨棚，為伊個人改善
      設備之行為，不惟被告在行為時，並無毀損之犯意，且難
      認此拆除重新裝設之行為對告訴人有生任何損害。
（四）又被告另辯以：「伊拆除原來固定式遮雨棚是因為配合遼
      寧街夜市公共安全改善及整頓市容所為。」云云，亦據其
      提出臺北市中山區力行里里長證明書、夜市自治會會長聲
      明書供參，檢察官對此部分證據亦無意見（見一審卷準備
      程序筆錄第三頁），且經原審法院向臺北市市場管理處函
      查結果，該處確有整頓遼寧街攤販臨時集中場、改善里內
      社區環境、衛生、市容、交通及長期嚴重髒亂等情事，再
      者，依臺北市政府警察局中山分局九十四年十月三十一日
      北市警中分交字第０九四三五二三五六００號函，及臺北
      市市場管理處九十六年五月十日北市四市字第０九六三０
      七四六二００號函所載內容要旨：關於無照攤販已經由該
      分局整頓全部清除，至於有證攤販擅自搭設違建物部分則
      請該處要求有證攤販儘速自行改善以觀，足見被告前開「
      伊拆除原來固定式遮雨棚是因為配合遼寧街夜市公共安全
      改善及整頓市容所為。」之辯解，核與事實相符，應足採
      信。至前開函文雖另指：「有關遼寧街四四號一、二樓旁
      巷口處（即本件被告設置攤販處）攤販將雨棚改為伸縮式
      ，如有造成毀損為該攤販與住戶間之法律關係，非屬該處
      權責。」云云，並未指被告所為確已構成刑法毀損情事，
      此要係上開單位，對被告是否有造成毀損情事，因前開固
      定式雨棚權利所屬，告訴人與被告間互有爭執，故才如此
      記載；況查，告訴人對於該舊遮雨棚係由告訴人所裝設乙
      節，未能舉證以實其說，業如前述，益徵被告所辯該伊係
      配合市府主管單位相關整頓市容及改善公共安全措施，所
      以才花費二萬五千元拆除伊在租賃期間中所設置之固定式
      遮雨棚改為活動式遮雨棚，非不可採信，其顯無犯罪之意
      思甚明。
（五）綜上所述，本件被告所辯固定式遮雨棚非告訴人所做，為
      其在租賃期間所設，而且是配合政府政策改善為活動式遮
      雨棚等語，均非不可採信。此外，復查無其他積極證據足
      證被告涉有公訴意旨所指之毀損犯行，自應為被告無罪之
      諭知。而原審法院以該院前於九十六年三月八日依簡易程
      序諭知被告有罪之判決為不當，撤銷該簡易判決，自為第
      一審判決，改諭知被告無罪，經核其認事用法均無不合。
      本件公訴人之上訴意旨仍執前詞，指摘原判決不當，難認
      為有理由，應予駁回。
六、據上論斷，應依刑事訴訟法第三百六十八，判決如主文。
本案經檢察官邱美育到庭執行職務。
中　　華　　民　　國　　96　　年　　8 　　月　　8 　　日
                  刑事第三庭審判長法  官  許國宏
                                  法  官  朱光仁
                                  法  官  許增男
以上正本證明與原本無異。
不得上訴。
                                  書記官  鄒賢英
中　　華　　民　　國　　96　　年　　8 　　月　　10　　日
